【裁判字號】    97,訴,528
【裁判日期】    970925
【裁判案由】    償還公費
【裁判全文】
臺北高等行政法院判決
                                     97年度訴字第528號
                              .
原      告  國防大學
代  表  人  甲○○(校長)
訴訟代理人  陳志勇律師
複代 理 人  謝碧鳳律師
被      告  乙○○
上列當事人間因償還公費事件，原告提起行政訴訟，本院判決如
下：
    主  文
原告之訴駁回。
訴訟費用由原告負擔。
    事  實
一、事實概要：被告原為前國防管理學院（已於89年5月8日與三
    軍大學、中正理工學院及國防醫學院合併為原告）法律研究
    所第4期學生，因其意志不堅，藉故退學，經國防管理學院
    依「國軍各軍事學校學員生修業規則」第4節研究生修業第8
    款第99條規定準用第1節學生修業第10款第50條至第53條規
    定，於82年2月24日以導博字第0508號令（以下簡稱國防
    管理學院82年2月24日令）核定開除學籍，自82年3月1日生
    效，且依行為時「國軍各軍事學校轉學退學開除學生賠償費
    用辦法」（已於88年6月9日修正名稱為「軍事學校預備學校
    軍費生公費待遇津貼發給及賠償辦法」，以下簡稱賠償費用
    辦法）第2條規定，被告應賠償在校費用計新台幣（下同）
    559,370元。因被告迄今僅給付原告109,370元，經原告多次
    催賠，尚有450,000元仍未給付，為此，原告提起本件行政
    訴訟。
二、兩造聲明：
  (一)原告聲明：
    1.被告應給付原告新台幣450,000元，及自本起訴狀繕本送
      達翌日起至清償日止，按週年利率5%計算之利息。
    2.訴訟費用由被告負擔。
  (二)被告聲明：（依答辯狀所載）
    1.駁回原告之訴。
    2.訴訟費用由原告負擔。
三、兩造爭點：原告請求被告賠償在校費用，是否於法有據？
  (一)原告主張之理由：
    1.按「人民與中央或地方機關間，因公法上原因發生財產上
      之給付或請求作成行政處分以外之其他非財產上之給付，
      得提起給付訴訟；因公法上契約發生之給付，亦同。」，
      行政訴訟法第8條定有明文。又行政機關基於法定職權，
      為達特定行政上目的，於不違反法律規定之前提下，自得
      與人民約定提供某種給付，並使接受給付者負合理之負擔
      或其他公法上對待給付之義務，而成立行政契約關係，合
      先陳明。
    2.本件被告於80年8月4日至82年3月1日期間為前國防管理學
      院法律研究所第4期學生，因其意志不堅，藉故退學，經
      核定開除學籍並於82年3月1日生效，依行為時賠償費用辦
      法第2條之規定，原告自得請求被告賠償在校一切費用。
      又被告退學後，曾於82年2月24日出具分期償付申請書，
      同意賠償在校費用，金額總計為559,370元，兩造間業已
      成立行政契約關係，惟被告至今僅給付原告109,370元，
      餘款450,000元履經催賠，仍置之不理，為此提起本件行
      政訴訟，請求被告給付原告450,000元，及自本起訴狀繕
      本送達翌日起至清償日止，按週年利率5%計算之利息。
  (二)被告答辯之理由：（被告未於言詞辯論期日到場，據其前所
                      提訴狀主張如下）
    本件原告之請求權已罹於時效而消滅，故原告之訴為無理由
    ，應予駁回。
    理  由
一、本件被告經合法通知，未於言詞辯論期日到場，核無行政訴
    訟法第218條準用民事訴訟法第386條所列各款情形，爰依原
    告之聲請，由其一造辯論而為判決，合先敘明。
二、按行政程序法於90年1月1日施行後，其第131條第1項規定：
    「公法上之請求權，除法律有特別規定外，因五年間不行使
    而消滅。」，惟上述規定就該法施行前成立而可行使之公法
    上請求權，並無適用，依目前實務之通說應類推適用民法之
    規定固無疑義，但行政程序法施行前成立而可行使之公法上
    請求權，依民法規定之消滅時效期間，自行政程序法施行後
    ，其殘餘期間長於5年者，應如何適用，則不無討論之必要
    。次按「民法總則施行前之法定消滅時效，其期間較民法總
    則所定為長者，適用舊法，但其殘餘期間，自民法總則施行
    日起算較民法總則所定時效期間為長者，應自施行日起，適
    用民法總則。」、「民法債編修正施行前之法定消滅時效，
    其期間較民法債編修正施行後所定為長者，適用修正施行前
    之規定。但其殘餘期間自民法債編修正施行日起算，較民法
    債編修正施行後所定期間為長者，應自施行日起，適用民法
    債編修正施行後之規定。」，分別為民法總則施行法18條第
    2項及民法債編施行法第3條第2項所明定。上開2法條項之規
    定均傳達了同一立法原則，即適用舊法規定之時效之殘餘期
    間如長於新法之時效期間，應適用修正後新法之較短時效期
    間之規定。蓋立法者對於時效期間已作縮短之立法選擇，舊
    法時期所成立之請求權於新法施行後存在之期間自不宜長於
    新法之規定，否則即有背於立法者之最新立法裁量。公法上
    之請求權在行政程序法施行成立者，其時效期間應類推適用
    民法之規定，則民法總則施行法及債篇施行法前述有關新舊
    法時效期間不同時應如何處理之規定，亦應一併類推適用。
    故公法上之請求權於行政程序法施行前成立而可行使者，自
    95年1月1日起即因時效屆滿而消滅。法務部90年3月22日（
    90）法令字第008617號函釋及91年2月21日發布之法律字第
    0090048491號函釋與上開見解雖有不同，惟均對本院並無拘
    束力。又基於國家享有公權力，對人民居於優越地位之公法
    特性，為求公法法律關係之安定，及臻於明確起見，公法上
    請求權因時效完成者，其權利本身應消滅。至於司法院大法
    官會議釋字第474號解釋亦僅闡明時效中斷及不完成，於相
    關法律未有規定前，應類推適用民法規定，而不及於時效完
    成之法律效果；故關於公法上請求權之消滅時效，不宜類推
    適用民法第144條關於抗辯權之規定（最高行政法院95年8月
    份庭長法官聯席會議決議參照）。
三、本件被告原為前國防管理學院法律研究所第4期學生，因其
    意志不堅，藉故退學，經核定開除學籍並於82年3月1日生效
    ，依行為時賠償費用辦法第2條規定，被告應賠償在校一切
    費用計559,370元，被告雖於82年2月24日出具分期償付申請
    書同意賠償上開費用，並於同日繳納第一期款109,370元，
    惟自第二期（82年3月24日）開始即未再繳付，迭經催償亦
    置之不理，尚有450,000元未賠償等情，有國防管理學院82
    年2月24日令暨所附開除學籍學員名冊、開除學籍學員賠償
    在院費用統計表、分期償付申請書等影本各1份可資參照。
    按國軍各軍事學校招考之學生報到入學後，經轉學（含輔導
    轉學）、退學或開除學籍者，應賠償在校期間費用，此觀行
    為時賠償費用辦法第2條第1項前段規定即明。故原告主張被
    告因意志不堅，藉故退學，經核定開除學籍並於82年3月1日
    生效，自應賠償在校費用，固堪信為真實。核該賠償請求權
    之消滅時效，苟性質上認應類推適用民法第125條規定之15
    年時效期間，應自請求權可行使時起算。經查被告經前國防
    管理學院以82年2月24日令開除學籍時，業於同日出具分期
    償付申請書並繳納第一期款109,370元，乃兩造所不爭之事
    實，是本件賠償請求權之消滅時效應自82年2月24日被告遭
    開除學籍時起算，其間原告雖於96年12月26日以集祝字第
    0960000689號書函致被告及其母即訴外人陳呂邊，有該書函
    及送達證書等影本3份在卷足憑，固有消滅時效中斷之事由
    。然查，系爭賠償請求權類推適用民法總則一般消滅時效規
    定之結果，其殘餘時間自行政程序法施行日起算，較行政程
    序法施行後所定5年期間為長，揆諸前揭規定及說明，應自
    行政程序法施行日起適用行政程序法5年時效之規定。亦即
    該賠償請求權之時效應於95年1月1日即完成，且該請求權於
    時效完成後即消滅，不待被告抗辯。本件原告延至97年2月
    29日始向本院提出起訴狀，此觀起訴狀上本院總收文日戳即
    明，是原告所據以向被告請求給付之請求權既已因時效完成
    而消滅，則原告本件請求，殊難認為有理由，自應予以駁回
    。從而本件原告所據以向被告請求給付之請求權既已因時效
    完成而消滅，則原告所訴各節均無可採，其起訴請求如聲明
    所示，為無理由，應予駁回。
據上論結，本件原告之訴為無理由，依行政訴訟法第218條、民
事訴訟法第385條第1項前段、行政訴訟法第98條第1項前段，判
決如主文。
中    華    民    國    97    年    9     月    25    日
                    臺北高等行政法院第五庭
                              審判長法  官  張  瓊  文
                                    法  官  蕭  忠  仁
                                    法  官  林  育  如
上為正本係照原本作成。
如不服本判決，應於送達後20日內，向本院提出上訴狀並表明上
訴理由，如於本判決宣示後送達前提起上訴者，應於判決送達後
20日內補提上訴理由書（須按他造人數附繕本）。
中    華    民    國    97    年    9     月    25    日
                                    書記官  蘇  亞  珍


司法院資訊處製作；財團法人民間司法改革基金會備份。
